Inventaris van het archief van het Nederlandse Gezantschap in Turkije, (1799-) 1814-1872
Nationaal Archief, Den Haag
Legatie Turkije en de Levant
Gezantschap Turkije tot 1872
1799-1880
merendeel 1814-1872
Z21026
579 inventarisnummer(s); 18,20 meter
Normale geschreven en gedrukte documenten, geen bijzondere handschriften.
Nationaal Archief, Den Haag
Nederlandse Gezantschap in Turkije en bij de Ottomaanse Porte
Het archief bevat stukken betreffende politieke, consulaire, commerciële en particuliere zaken. Verder veel correspondentie met Nederlandse gezantschappen elders. De inventaris bevat stukken met betrekking tot de bouw en inrichting van het nieuwe legatiegebouw in Constantinopel.
Archiefvorming
Geschiedenis van de archiefvormer
De Periode 1850-1872
1. Geschiedenis, organisatie en werkwijze.
a. Algemeen
Gedurende de periode 1850-1872 werden de Nederlands-Turkse betrekkingen beheerst door de eenzijdig door de sultan verleende capitulaties [= privileges] van 1612 en 1680 en door het wederzijdse handels- en scheepvaartverdrag van 1840, in 1862 vernieuwd. Sinds 1840 werd Nederland als de de meestbegunstigde natie in Turkije behandeld.
Kramers, p. 8-9, 84; Van Oordt, p. 25-26, 31-32, 36-37.
b. De chefs de poste.
Voor de taken van de chefs de poste te Constantinopel, steeds diplomatieke ambtenaren,
wordt hier in de eerste plaats verwezen naar de instructies.
Inv. Nr. 47.
Hun toezicht op de Nederlandse consulaire posten in het Turkse rijk betrof voornamelijk, maar zeker niet alleen, die posten, die bezet werden door consuls-generaal of consuls. Deze functionarissen oefenden dan weer toezicht uit op de onder hen gestelde vice-consuls of consulaire agenten.
Inv. Nr. 47. Vgl. instructies KB 17.1.1846, nr. 81 en 21.12.1846, nr. 69. De vice-consuls en consulaire agenten in Turkije waren bijna steeds onbetaald: slechts een enkele van hen vindt men in het "Register....." [zie noot 7].
Van deze vier categorieën samen waren er enige tientallen in Turkije, niet in de laatste plaats omdat het consulair ambtenaarschap één der middelen was voor Turkse onderdanen om de begeerde buitenlandse protectie te verkrijgen. Aan excessen werd een einde gemaakt, toen in 1864 op advies van de legatie door de minister van Buitenlandse Zaken maatregelen werden genomen: drie posten zou men opheffen, elf andere laten "uitsterven".
ARA, BZ, inv. Nr. 3070: exh. 9.10.1863, nr. 9366 en 8.2. 1864, nr. 1251 [Cpel-BZ], exh. 30.11.1863, nr. 9366 [BZ-Cpel].
Van 1856-1862, toen hij tevens te Athene geaccrediteerd was, hield de chef de poste natuurlijk toezicht op de Griekse consulaten. Dit geschiedde echter ook daarvóór en daarna, toen er in Griekenland geen diplomatiek ambtenaar zetelde.
Inv. Nrs. 40-46 [passim], inv. Nr. 47: art. 9 instructie Van Bylandt; ARA, legatie Constantinopel 1831-1849, inv. Nrs. 271, 301.
Tenslotte was de chef de poste meer in het bijzonder in laatste instantie verantwoordelijk voor de gang van zaken in het consulaire ressort Constantinopel [ongeveer het Noorden en Westen van het huidige Turkije, verder het toenmalige Europees Turkije behalve Roemenië en tenslotte de eilanden in de Middellandse Zee.
ARA, BZ: exh. 11.9.1854, nr. 2 geheim en inv. Nr. 3070: exh. 9.10.1863, nr. 9366.
Op zijn taak bij de rechtspraak zal nog nader worden ingegaan.
In 1846 werd N.W. baron Mollerus [1787-1865] benoemd tot minister-resident te Constantinopel. Het volgende jaar aanvaardde hij zijn ambt.
Voor gegevens over de loopbaan van chefs de poste en subalterne ambtenaren BZ, SA, zonder inv. nr.; "Register der ambtenaren, ressorterende onder het Departement van Buitenlandse Zaken" [dienststaten van bezoldigde ambtenaren van departement en buitenlandse dienst 1845-1886].
Hem vinden wij in 1850 aan het hoofd van de legatie. In 1852 werd hij bevorderd tot buitengewoon gezant en gevolmachtigd minister en in het najaar van 1854 volgde zijn ontslag.
Zijn opvolger, Mr. J.P.J.A. graaf van Zuylen van Nyevelt [1819-1894] werd eind 1854 zaakgelastigde en in 1855 minister-resident, wat hij bleef tot hij in maart 1860 benoemd werd tot minister van Buitenlandse Zaken. Deze krachtige figuur schijnt te zijn gezonden om orde op zaken te stellen.
BZ, SA: exh. 25.5.1875, nr. 4054 [Cpel-BZ].
In 1856 werd hij tevens bij het Griekse hof geaccrediteerd. Zo bracht hij enige winters te Athene door. Een nieuw legatiegebouw [Palais de Hollande] werd opgetrokken.
De volgende chef de poste werd in 1860 Mr. H.C. du Bois [1814-1880]. Hij kreeg de rang van buitengewoon gezant en gevolmachtigd minister. Men accrediteerde hem als zodanig eveneens te Athene. In de zomer van 1861 ontstond een conflict tussen de regering en Du Bois, die daarop zijn ontslag indiende.
ARA, BZ, inv. nr. 2808: exh. 10.6.1862, nr. 33 [Cpel-BZ].
Men verzocht hem echter de lopende zaken af te handelen: nadat in 1861 Engeland en Frankrijk hun verdrag met Turkije vernieuwd hadden, waren Nederlands-Turkse onderhandelingen begonnen. Dit leidde tot het reeds genoemde verdrag van 1862.
Van Oordt, p. 32.
Kort daarna eindigde de zending van Du Bois.
Nog in 1862 werd C.M.G.E. graaf van Bylandt [1818-1893] in de zelfde rang zijn opvolger. Medio 1863 aanvaardde hij zijn taak.
Inv. nr. 47: art. 9 instructie Van Bylandt.
Aanvankelijk dacht men er aan, hem op den duur te Athene te accrediteren.
Inv. nr. 73: Zijn eerste politieke rapport is van 20.6.1863
Daar kwam het echter niet van. Tijdens Van Bylandt waren het vooral de protectie en de daarmee samenhangende problemen, die de aandacht vroegen. In de herfst van 1865 werd hij overgeplaatst.
Daarna werd Jhr. Mr. O.W.J. Berg van Middelburgh [1828-1895] in 1866 minister-resident. Tijdens zijn zending viel niets belangrijks voor. Pas in 1873 ging Nederland gebruik maken van het door een Turkse wet van 1867 aan vreemdelingen toegekend recht om grond te bezitten.
Kramers, p. 89-90.
Na het vertrek van Berg einde 1871, aanvaardde zijn opvolger, Jhr. Mr. M.J.L.J.H.A. Heldewier, in de herfst van 1872 zijn functie. In dat jaar is het hier geinventariseerde archief afgesloten.
c. De subalterne ambtenaren.
Zij waren bijna steeds consulaire ambtenaren en hadden meestal een taak bij de consulaire rechtspraak. De belangrijkste overige consulaire taken in Turkije zijn de volgende:
Bevordering handel en scheepvaart
Periodiek rapporteren over de economische toestand
Het optreden als notaris en ambtenaar burgerlijke stand
Het beheer van nalatenschappen en de regeling van averijzaken.
Vaak waren de bevoegdheden van consulaire ambtenaren in Turkije uitgebreider dan elders.
Paulus, p. 62, 63, 82, 88, 90, 97.
Bijna steeds waren de subalterne ambtenaren van de legatie drogman. Dit woord is een verbastering van het Turkse "terdjuman", hetgeen tolk betekent. De functie groeide echter duidelijk boven dat niveau uit en was veel zelfstandiger.
Kramers, p. 170, 178-181.
In de personeelsformatie van de legatie te Constantinopel waren naast die van chef de poste nog vier andere plaatsen: 1ste tolk, kanselier, 2de tolk en 3de tolk [of leerling-tolk].
In 1850 overleed kanselier D. Salzani en werd Jhr. Th.E.D. Testa [1811-1860] van 3de tot 2de tolk. In 1851 werd W.A. Travers [c. 1830-1895] leerling-tolk; de vacante functies 1ste tolk en kanselier werden door C.C. Travers gecombineerd: de eerste inkrimping.
C.C. Travers verrichtte de belangrijkste consulaire werkzaamheden en verving de chef bij diens afwezigheid. Alleen de rechtspraak, ook die in eerste instantie, was in handen van de chef en hij had hier slechts het griffierswerk. Verder voerde hij overleg met de Porte in bepaalde belangrijke zaken. De 2de tolk, de enige ambtenaar, die het Turks ook las en schreef, verrichte vertaalwerk [Turkse memoranda, verzoeken om toelating consuls] en was tolk-advocaat voor de Nederlanders bij Turkse rechtbanken. De leerling-tolk verrichtte veel copiewerk en hield de agenda van de chef bij.
Inv. nrs. 145-147; ARA, BZ: exh. 6.1.1855, nr. 16 [Cpel-BZ]
In 1854 kwam aan het licht, dat C.C. Travers zich aan knoeierijen had schuldig gemaakt
ARA, BZ: exh. 11.9.1854, nr. 2 geheim [Cpel-BZ] en exh. 20.7.1854, nr. 1 zeer geheim [BZ-Cpel].
, waarop hij nog het zelfde jaar eervol uit 's lands dienst werd ontslagen.
Nu vonden enige reorganisaties plaats. Tegen een zelfstandig consulaat-generaal rezen bedenkingen, de legatie bleef de consulaire zaken behartigen. Besloten werd in 1855, het kanselierschap aan de 2de tolk te geven en de [sinds 1854] 1ste tolk, R.J. Keun [1808-1880] te benoemen tot directeur consulaire zaken. De chef was hier eigenlijk niet meer voor verantwoordelijk, al bleef hij met appèlzaken bemoeienis houden. De correspondentie met de consulaire posten bleef de chef voeren, maar Keun kreeg een groot aandeel in de voorbereiding, terwijl in de praktijk minder belangrijke zaken wel geheel door hem behandeld zullen zijn.
Inv. nr. 65: p. 124-125 [Cpel-BZ 28.5.1855]; Bijlage II van de inventaris, nr. [4]; ARA, BZ: exh. 11.9.1854, nr. 2 geheim [Cpel-BZ] en exh. 3.9.1855, nr. 45 [BZ-Cpel].
Keun was zaakgelastigde bij afwezigheid van de chef en had voor de legatie zitting in de talrijke gemengde commissies van Turkse autoriteiten en legatiefunctionarissen, die bepaalde hervormingen moesten voorbereiden. Tenslotte verrichtte hij de andere belangrijkste consulaire werkzaamheden.
ARA, BZ: Inv. nr. 3384: lijst van de verdeling der werkzaamheden van de ambtenaren van de legatie, 1864.
Keun stond bij zijn superieuren in hoog aanzien.
Inv. nr. 47: art. 20 instructie Du Bois
Aan de werkzaamheden van Testa en W.A. Travers veranderde in 1855 niet veel. Zij verdeelden verder de lichtere consulaire taken. In 1859 werd A. Scassaro hulptolk, door Keun en Testa persoonlijk betaald.
BZ, SA: exh. 25.5.1875, nr. 4054 en exh. 6.8.1885, nr. 7230 [Cpel-BZ].
Eind 1860 stierf Testa, Travers volgde hem op in 1861 en Keuns zoon R.C. werd 3de tolk-viceconsul. Het vertaalwerk ging naar Scassaro, Travers was rechtbankgriffier.
In 1863 kreeg R.J. Keun een diplomatieke status: hij werd raad van de legatie. Zijn taken bleven de zelfde. Van 1867-1870 was Jhr. Mr. E.W.F. Wttewaall van Stoetwegen [1840-1908] tijdelijk secretaris van de legatie. In 1868 werd bij het vertrek van R.C. Keun diens functie opgeheven; de werkzaamheden gingen naar de 2de tolk-kanselier; de tweede inkrimping.
BZ. SA: exh. 25.5.1875, nr. 4054.
d. Protectie en rechtspraak.
Krachtens de capitulaties genoten Nederlanders in Turkije het recht van exterritorialiteit. Een belangrijk uitvloeisel daarvan was de algemene rechtsmacht, door chef de poste of consul over hen uitgeoefend. Met Nederlanders zijn bedoeld de Nederlandse onderdanen en de onder Nederlandse bescherming staande niet-Nederlanders. Die laatsten zijn er in twee groepen: Turken en niet-Turken. Zij mochten alle voordelen van Nederlandse onderdanen genieten.
Kramers, p. 4, 8, 10, 11, 31, 45, 209-210 [tekst art. VI capitulatie 1680]; Van Oordt, p. 81, 82.
In de zestiger jaren werd de protectie, waarvan met name door de Turkse onderdanen veel misbruik werd gemaakt nader geregeld en voor de toekomst beperkt.
In 1863 werd na overleg met de legaties door de Porte een reglement op vooral de protectie van consulaire ambtenaren uitgevaardigd. Logisch daarop volgde het door de legatie uitgegeven reglement op de Nederlandse bescherming [1865], dat eveneens een beperkende werking had.
Inv. nrs. 116 en 118: Kramers, p. 32, 36 en volgende, 97, 98
De rechtspraak over Nederlandse onderdanen en geprotegeerden in Turkije kon in onze periode globaal op de volgende manieren geschieden:
Kramers, p. 70, 74, 94, 95; Van Oordt, p. 70-74, 101 [procedure]. 128, 153; Van Santen, p. 762, 768.
Twee Nederlandse partijen: Nederlandse rechtbank.
Nederlandse en andere niet-Turkse partij: rechtbank
Gedaagde met raadsheer van de nationaliteit van de eiser.
Nederlandse en Turkse partij: Turkse rechtbank, meest met Nederlandse tolk.
bekendste Nederlandse consulaire rechtbanken waren die te Constantinopel, Smyrna en Alexandrië [Egypte]. Die te Constantinopel werd tot 1855 door de gezant, daarna door R.J. Keun geleid. Daarboven stond het door de chef voorgezeten Hof van Appèl te Constantinopel, waarbij men tegen de uitspraken, in eerste aanleg door de consulaire rechtbanken gedaan, in beroep kon gaan als het ging om een civiele zaak en de appellant Nederlander was.
Geschiedenis van het archiefbeheer
Archiefblok 1850-1872
Het volgens deze inventaris geordend en beschreven archief is in 1968 van het gebouw van het consulaat-generaal te Istanboel, waarin vroeger de legatie te Constantinopel gevestigd was, naar de archiefbewaarplaats van het ministerie van Buitenlandse Zaken te 's-Gravenhage gebracht.
De niet tot het archief van de legatie te Constantinopel behorende bescheiden werden er uit verwijderd. Deze zijn afkomstig uit de archieven van de legatie te Athene [het archief van Mr. Du Bois als chef aldaar; overigens is de correspondentie van andere chefs de poste te Constantinopel met Griekse consulaire ambtenaren met de rest van hun archief vermengd], uit die der consulaire posten te Adrianopel, Kanea [Kreta], Larnaca [Cyprus] en uit het persoonlijk archief van R.J. Keun.
Het archief begint in 1850. Dit is bepaald geen rationele scheiding, maar één, die door de omstandigheden werd opgedrongen. In 1900/1 is het archief tot en met 1849 naar het ministerie vervoerd
BZ, SA, "dossier" B-204: exh. 29.7.1901 nr. 8960.
en vandaar later naar de Algemene Rijksarchiefbewaarplaats overgebracht. Het is reeds beschreven. Enige bestanddelen, geheel of deels uit later tijd [tot 1870] zijn bij het oudere archief verzeild. Deze zijn, wanneer daar aanleiding toe bestaat, bij het hier beschreven archief gevoegd. Enige bescheiden, daterend van 1625-1849 zijn afgezonderd om bij het oudere archief te worden geplaats.
De administratie sloot in 1872 met de komst van een nieuwe chef de poste het archief af. Dit bestaat uit twee gedeelten, het archief van het secretariaat en dat van de kanselarij. De samenhang tussen de beide delen is zeer groot. Generaliserend zou men het eerste het archief van de chef de poste kunnen noemen, het tweede dat van de subalterne, meest consulaire, ambtenaren. Om generalisaties te vermijden zijn bij de administratie zelf en in de huidige inventarissen van oudere gedeelten van het archief gebruikelijke namen behouden. Door vernietiging is de omvang van het archief van ruim 8 m' tot ruim 51/2 m' teruggebracht. Zie bijlage III.
De verwerving van het archief
Het archief is krachtens bepalingen van de Archiefwet overgebracht.
De verwerving van het archief
Het archief is krachtens bepalingen van de Archiefwet overgebracht.
Inhoud en structuur van het archief
Selectie en vernietiging
Proces-verbaal van vernietiging
De ondergetekende A.P. van Nienes, commies A van het bureau semistatische en statische archieven van het Ministerie van Buitenlandse Zaken verklaart hierbij in overleg met Mejuffrouw J.A.H. Nijhoff, chef afdeling post- en archiefzaken van het ministerie, te hebben doen vernietigen uit het archief van de legatie te Constantinopel 1850 - 1872 de volgende categorieën van bescheiden:
Volgens de lijst, behorende bij de beschikking van de minister van Buitenlandse Zaken van 19.2.1960, nr. APA - 25691 en van de staatssecretaris van Onderwijs, Kunsten én Wetenschappen van 5.4.1960, nr. 69502, Afdeling Oudheidkunde en Natuurbescherming: (de cijfers tussen haakjes geven nummer van de lijst aan)
Duplicaten van in het archief berustende bescheiden (1)
Geleidebrieven (2)
Dankbetuigingen en felicitatiestukken (8)
Stukken betreffende periodiek terugkerende gebeurtenissen van protocollaire aard (12)
Stukken waarvan beleid en afdoening elders liggen (15)
Stukken betreffende ambts- en portokosten (16)
Stukken betreffende niet-benoemde sollicitanten (23)
Stukken betreffende verlofzaken (29-30)
(Verzoeken om) handelsinlichtingen (40)
Verzoeken om legalisatie handtekeningen (58)
Volgens advies tot incidentele vernietiging, gegeven door de Algemene Rijksarchivaris bij schrijven van 17.12.1971, nr. F 568:
Correspondentie BZ-Cpel w, behalve politieke rapporten in of buiten de serie en copieboeken of consulaire rapporten.
Bijlagen van die correspondentie, mits aanwezigheid in archief Ministerie kan worden aangenomen.
Stukken waarvan de mededeling in schrijven aan BZ is vervat.
Voorstukken rekeningen.
Gedrukte stukken Nederlandse wetgeving of vertaling daarvan, "Handelingen".
De vernietiging van de 2,65 m' geschiedde door middel van verbranding.
's-Gravenhage, 8.11.1972
(J.A.H. Nijhoff) - (A.P. van Nienes)
Ordening van het archief
Het archief van het secretariaat.
Dit werd in elk geval sinds 1861 door de kanselier W.A. Travers verzorgd. Daarvoor deden dit waarschijnlijk zijn voorgangers in die functie.
Inv. nr. 63; ARA, BZ, inv. nr. 2803: exh. 26.11.1861, nr. 25.
De achtereenvolgende chefs de poste hadden grote invloed op de bouw ervan. Vanwege de dóórlopende dossiers en bundels werd het niet naar hun ambtsperioden geordend. Het secretariaatsarchief lijkt vrij volledig te zijn overgeleverd. Onder baron Mollerus waren de stukken in de algemene correspondentieserie, ook de ingekomen, op datum van verzending geordend. Een agenda deed hij niet bijhouden.
ARA, BZ, exh. 23.11.1858, nr. 23 [Cpel-BZ].
Van Zuylen voerde de agenda in en deed elk stuk van een exhibitumnummer voorzien. De agenda's zijn de enige toegangen tot de algemene correspondentieseries. Helaas ontbreken ze van medio 1856 tot eind 1859. De ten tijde van Van Zuylen gevormde dossiers en bundels zijn door de latere beheerder verstoord en konden worden hersteld. De na hem gevormde dossiers en bundels waren numeriek geordend. Deze ordening bleek echter te gebrekkig dan dat zij nog bij de inventarisatie kon dienen. Een systematische orde werd ingevoerd.
Het archief van de kanselarij.
Het kanselarijarchief werd, voor zover na te gaan, steeds door de kanselier verzorgd.
ARA, BZ, inv. nr. 3384: exh. 4.10.1854, nr. 3 geheim [Cpel-BZ]. De oude dossieromslagen werden door de kanseliers beschreven.
Helaas is het ons in verre van volledige staat overgeleverd [zie Bijlage II].
De ruggegraat van dit archief is de algemene serie "miscellanea chancellerie", bestaande uit een aantal jaaromslagen. Een agenda ontbreekt, wel is er een indicateur van kanselarij-apostillen, die echter lang niet op alle stukken uit de serie voorkomen.
In het kanselarijarchief bevinden zich vele dossiers over rechterlijke zaken [inv. 11 D]. Deze waren vóór de inventarisatie meest voorzien van een nummer en een letter, maar numeriek geordend. Om in de veelheid van dossiers althans enige orde te scheppen, werden er vier rubrieken gevormd. Daarbinnen werden de dossiers alfabetisch geordend op naam van de Nederlandse betrokkene of [bij scheepszaken] op naam van het schip. Men geve zich er terdege rekenschap van dat het hier niet alleen gaat om zaken, door de Nederlandse consulaire rechtbank of het Hof van Appèl behandeld, maar ook om door Turkse of andere buitenlandse rechtbanken behandelde zaken, waarbij Nederlanders of Nederlandse beschermelingen betrokken waren.
Aanwijzingen voor de gebruiker
Openbaarheidsbeperkingen
Volledig openbaar.
Materiële beperkingen
Het archief kent beperkingen voor het raadplegen van stukken als gevolg van slechte materiële staat.
Aanvraaginstructie
Openbare archiefstukken kunnen online worden aangevraagd en gereserveerd. U kunt dit ook via de terminals in de studiezaal van het Nationaal Archief doen. Om te kunnen reserveren dient u de volgende stappen te volgen:
Creëer een account of log in.
Selecteer in de archiefinventaris een archiefstuk.
Klik op ‘Reserveer’ en kies een tijdstip van inzage.
Verwant materiaal
Beschikbaarheid van kopieën
Inventarisnummers van dit archief zijn niet in kopievorm beschikbaar
Verwante archieven
Voor de navolgende archieven, zie toegangsnr. 2.05.94 - Inventaris van het archief van het gezantschap, het consulaat en het consulaat-generaal te Constantinopel/Istanboel (Turkije), (1817) 1872-1954 (1955)
Literatuurlijst
Jurriaanse, M.W. - Ministers van Buitenlandse Zaken sedert 1813 (Mr. J.P.J.A. graaf van Zuylen van Nyevelt) in: Voorpost, 14, (1966), p. 6-14.
Kramers, J.H. - Strafrechtspraak over Nederlanders in Turkije, diss. Leiden, Amsterdam, 1915.
Lamouche, Colonel - Histoire de la Turquie, Parijs, 1953.
Oordt, J. van - De privaatrechtelijke toestand van den Nederlandschen koopman in de landen van den Islam, diss. Leiden, 1899.
Palmer, R.R. en Colton, Joel - A history of the modern world, New York, 19653. Hieruit: The dissolution of the Ottoman Empire, p. 627-630.
Paulus, J. - Het consulair recht en de consulaire werkkring,'s-Gravenhage, 1890.
Santen, C.W. van - Het internationale recht in Nederlands buitenlands beleid 1840-1850, diss. Leiden, z.pl., 1955.
Bijlagen
Ordeningsplan
Index op eigennamen
De inventaris op het archiefblok 1850-1872 nummerde aanvankelijk van 1 oplopend. Na overname van het blok is het archiefmateriaal en de inventaris omgenummerd, maar de hernummering is niet overgebracht naar de index. Bij de in deze index opgegeven inventarisnummers dient dus steeds het getal 364 opgeteld te worden om te geraken tot het thans geldige nummer!
Naam Inv.nr
Abro, E. 158 (2x)
Abro-Sparki, E. 158
Adolf, hertog van Nassau (Nederlands fregat) 93
Adrianopel 50
Agaperian, M. 163
Agaperian, N. 163
Aïvali 50
Ajas, S.M. 168
Alberti, M. 162
Alberti, M.G. 162
Alexandrië (Egypte) 57 91 94 120 169 170
Amalia, prinses der Nederlanden 96
Amsterdam 92 212
Andrinopel 50
Anslijn, J.N. 57
Anthony, Nederlands schip 183
Apostolo Hadji Basili 162
Aroya, J. ben 166
Aroya, S. ben 166
Athanassiadi, D. 168
Atjeh 88
Audibairt (Sr. en Jr.) 164
Bacle de St. Loup, Ch. A. 162 (6x)
Bagdad 50
Baltazzi, Th. (& Co) 175
Barboni, G. 165
Barbu, kapitein 168
Beiroet 54 55
Bender-Buchir (Perzië) 154
Berg van Middelburgh, Jhr. O.W.J. 75 76
Boekarest 91
Bois, H.C. du 47 63 71 138
Bonnel, J.B. 163
Bosporus 109
Bouzaro, L. 168
Bragiotti, M. 161
Bratich, A. 159
Braunstein, J. 120
Bravay & Cie 162
Brissac, A. 163
Brossard, P.M. 167
Buchir, Bender (Perzië) 154
Buys, Th 90
Bylandt, C.M.G.E., graaf van 47 73 92 117
Caïlas (Chaïlazi) G. 162
Camondo & Co 166
Cappella, F. 162 (2x)
Carabet Bey 108
Caralli, Remrico & 158
Caro, G. 166
Caro, V. 162
Chaïlazi (Caïlas), G. 162
Chiaves, J. 158
Christenen 86
Constantinopel 85 87 96 111 155 156 197 207 210
Coronio & Co., Syngros 167
Courtely, D. 163
Cremers, E.J.J.B. 117
Cyprus 50
Daïnesi, J. 164
Dardanellen 50 93 109
Delenda, G. 163
Denduyts & Van der Zee 160
Djambi, sultan van 88
Donau 201 202
Doria, J. 166
Dumont Guinant 168
Ecluse, L.H. l’ 54
Eftychia (Grieks schip) 163
Egbers, J. 163
Egypte (soldaten) 169
Eichstorff, A.B.K. von 163
Engelberts & Zn 166
Epeneto, C. 168
Eugenidi, Schilizzi & 166 (2x)
Feley, D. 164
Fercken, W.E. 54 55
Ferri, J. weduwe 163
Ferri, N. 163
Ferri-Magnifico, M. 163
Ferrolini, Ph 162
Frankrijk 201
Galatz 56
Gallitzi, N. 163
Gallo, A. 159
Gargiullo, G. 162
Garrou, M. 162
Georgiadis & Cie 166
Georgieff, E. 56
Germanus, patriarch van Constantinopel 85
Gizzi, F. 163 (2x)
Gizzi, R. weduwe 163
Gourlet, E. 163
Griekenland 167 (consulaat te Constantinopel)
Groot-Brittannië 163 (consul te Smyrna) 201
Grünblatt, H. 120
Guisthan, J. 167
Gunsler, J.F. 162
Guzel-Hisar 151
Halphen & Co 165
Hanson & Co 161
Hazzadurian (Hascianduriani), Takes 168
Hendrik, prins de Nederlanden 96
Hermine, Nederlands schip 183
Hilarion-van Lennep, A. 108
Ikonomides, M. 167
Issaverdens, J.B. 167
Kanea 50
Karavas, Syngros & 167
Karcher, L. 159
Keun, E.E. 163
Keun, F. 159
Keun, F.J. 163
Keun, J.C. 163 (3x)
Keun, R.C. 154
Keun, R.J. 72 74 77 92 115 136 138 163 200 204
Keun & Lemmi 163
Keun Mavroyeni, handelsonderneming 163 (2x)
Klezl, A. 168
Klezl, P. 168
Kreta 50
Laederich, A. 164 177 178
Larnaca 50
Lemmi, Keun & 163
Van Lennep, A. Hilarion, geboren 108
Lennep, Ch. D. van 108
Lennep, G.A. van 174 176
Lennep, R. van 57
Lennep, (Jr.), R.J. van 52 53 160
Lennep & Co, van 161
Leon, I. 164
Leval, A. 164 (2x)
Levant 101
Levantsche Vereeniging N.V. 110
Levi, M. 179
Levy, A. 164
Levy, D. 164
Lindon, W. 168
Manifesto Giornaliero (krant) 94
Marotti, M. 158